【裁判字號】    96,保險上易,23
【裁判日期】    970116
【裁判案由】    給付保險金
【裁判全文】
臺灣高等法院民事判決              96年度保險上易字第23號
上  訴  人  洲義營造有限公司
法定代理人  甲○○
訴訟代理人  乙○○
被  上訴人  新安東京海上產物保險股份有限公司
法定代理人  丙○○
訴訟代理人  吳  麒律師
上列當事人間給付保險金事件，上訴人對於中華民國96年7 月27
日台灣台北地方法院95年度保險字第106 號第一審判決提起上訴
，本院於97年1月2日言詞辯論終結，判決如下：
    主      文
上訴駁回。
第二審訴訟費用由上訴人負擔。
    事實及理由
一、上訴人起訴主張：
  (一)上訴人於民國（下同）93年1月1日與被上訴人訂定僱主意外
    責任保險契約，被保險人為上訴人，保險範圍為上訴人之受
    僱人在上訴人所承攬之台灣電力股份有限公司東部發電廠（
    以下簡稱台電東部發電廠）水道維修工程施工處所，因執行
    職務發生意外事故遭受體傷或死亡，依法應由上訴人負賠償
    責任而受賠償請求，保險期間自93年1月1日中午12時起至94
    年3月1日中午12時止。上訴人之受僱人王鈞誠於93年12月22
    日上午10時許，駕駛登記上訴人所有車號175─QB 號大貨車
    ，搭載亦為上訴人受僱人之張博仁，於執行職務中，在花蓮
    縣秀林鄉桐門村台14線12.8公里施工處所，上開大貨車意外
    摔落山谷，致乘坐車內之張博仁死亡，上訴人已為張博仁之
    死亡賠償新台幣（下同）90萬元（不含強制汽車責任險及勞
    工保險給付）。
  (二)上訴人向被上訴人投保僱主意外責任保險（下稱系爭保險）
    已有7、8年之久，上訴人營業項目及業務性質被上訴人均已
    知悉，且投保時也詳加說明工作性質，系爭保險契約特約條
    款也特約如因執行職務發生之事故應予理賠，而依系爭保險
    契約之內容，上訴人負責水道維修工程全部都需依靠車輛載
    運清理水道之工具，且承攬工程之地點為公路兩旁水道，工
    程距離長約30公里，此段路途內執行職務均在承保範圍，若
    謂本件不包括在保險範圍內，殊違誠信，且依消費者保護法
    第11條第1 項規定，上訴人在系爭保險契約中所用之條款，
    應本平等互惠之原則，又系爭保險契約條款係被上訴人所擬
    定，依保險法第54條第2項、消費者保護法第11條第2項，應
    以有利於被保險人及消費者之解釋方式解釋本件事故是否為
    系爭保險契約承保範圍。
  (三)王鈞誠、張博仁及乙○○均為上訴人之受僱人，乙○○並為
    上訴人公司駐工地負責人，因工地發生意外事件，上訴人全
    權委由乙○○處理賠償事宜，始由乙○○與張博仁之家屬成
    立調解，被上訴人以此認王鈞誠及張博仁非上訴人之受僱人
    ，自不足採。
  (四)求為判決：1.被上訴人應給付上訴人90萬元，及自94年1月
    12日起至清償日止按年息10%計算之利息。2.願供擔保，請
    准宣告假執行。
二、被上訴人則以：
  (一)被上訴人固曾承保上訴人承攬之台電東部發電廠水道維修工
    程之僱主意外責任保險，且系爭保險單之承保範圍雖為「被
    保險人之受僱人於本條款有效期內在本保險單所載施工處所
    ，因執行本保險單承保工程之職務發生意外事故遭受體傷或
    死亡」，然於第2章一般不保事項第10條除外原因第8項載明
    「被保險人因所有或使用或管理飛機、船舶及依法領有牌照
    之車輛所致者」，為除外不保事項。今肇事之大貨車為上訴
    人公司依法領有牌照之車輛，自已符合系爭保險之除外不保
    事項，被上訴人依保險契約自無需負擔賠償責任。
  (二)系爭保險承保範圍為工程責任保險，若因被保險人所有或使
    用或管理之依法領有牌照車輛所致之體傷或死亡，應為汽車
    責任保險之範圍，而不屬系爭保險承保之範圍。上訴人雖主
    張依消費者保護法第11條及保險法第54條第2項應作有利於
    上訴人之解釋，然保險契約成立後，保險人本得於基本條款
    中列舉除外及不保事項以說明保險人之承保範圍；且保險人
    認為有進一步控制危險增加時，可另以特約條款約定之，藉
    以作為危險之控制與確定，俾使保險人得對危險為正確之估
    計，並依估定之危險計算保費。而本件保單依大數法則對危
    險估算，即排除車輛肇事之原因而計算保費，上訴人自不得
    以較少之保費而取得較大之承保範圍。故該款約定屬保險人
    確定承保範圍及正確估算危險之用，並無與一般法律之規定
    有所偏離，且依誠實信用原則亦未對被保險人將產生不合理
    之不利，否則若依上訴人主張，則保險契約中所有有關保險
    人控制危險之不保及特約條款豈非形同具文？如此不但嚴重
    影響保險人對危險之控制及保費之計算，亦影響保險公司之
    財務及理賠能力，對保險業之健全發展亦有妨礙。
  (三)依王鈞誠、張博仁二人之93年度綜合所得稅資料，上訴人公
    司未有任何支付薪資之資料，且張博仁為93年12月8 日由上
    訴人公司為其投保勞工保險，而王鈞誠為事故當日93年12月
    22日由上訴人公司加保，而加保當時，王鈞誠之勞工保險尚
    與花蓮縣挖土機堆土機操作員職業工會之加保重複投保，故
    上訴人應屬將本件工程轉包乙○○，乙○○再轉包王鈞誠與
    張博仁，然為規避政府採購法第65條禁止轉包規定，故將乙
    ○○向台電公司申報為工地管理人，而將乙○○之下包張博
    仁及王鈞誠以上訴人公司名義加保，此觀之上訴人提出之花
    蓮縣壽豐鄉調解委員會調解書載明張博仁及王鈞誠受僱乙○
    ○，且對造人之記載亦為乙○○而非記載上訴人代理人乙○
    ○自明，故張博仁、王鈞誠及乙○○是否為上訴人之受僱人
    ，或為下包廠商，是否屬系爭保險契約特約條款第1條之承
    保範圍，實令人生疑。又調解書既非上訴人簽訂，其上又記
    載張博仁受僱人為乙○○，上訴人若主張為其所簽訂並履行
    ，自應證明已支付和解金90萬元，否則由形式觀之，張博仁
    顯非上訴人公司之受僱人，自不符合系爭保險保範圍約定等
    語，資為抗辯。
三、原審為上訴人敗訴之判決，上訴人提起上訴，上訴聲明：(一)
    原判決廢棄。(二)被上訴人應給付上訴人90萬元，並自94 年1
    月12日起依保險法第34條給付遲延利息10%至清償日止。
    (三)願供擔保，請准予宣告假執行。被上訴人答辯聲明：上訴
    駁回。
四、本件不爭執事項：
  (一)上訴人於93年1月1日向被上訴人投保系爭保險。
  (二)王鈞誠於93年12月22日上午10時許，駕駛車號175—QB 大貨
    車搭載張博仁，於執行職務中，在花蓮縣秀林鄉桐門村台14
    線12.8公里施工處所，系爭大貨車意外摔落山谷，致乘坐車
    內之張博仁死亡。
  (三)系爭大貨車為上訴人依法領有牌照之車輛。
五、本件爭點：本件事故是否為系爭保險承保範圍？
六、查上訴人於93年1月1日與被上訴人訂定僱主意外責任保險契
    約（系爭保險），被保險人為上訴人，約定保險日期自93年
    1月1日中午12時起至94年3月1日終止12時止，系爭保險約定
    保險單適用特約條款為：「0002、0004、0009、EC01、L02
    」，有僱主意外責任保險單在卷可稽（原審卷第10頁），兩
    造不爭執，可認是實。依據責任保險基本條款第1條約定「
    本保險契約之條款、批單或批註以及本保險契約有關之要保
    書，均為本保險契約之構成部分」（原審卷第9頁），系爭
    保險契約之內容係包含責任保險基本條款，前開保險單所載
    之適用特約條款，及批單或批註。
七、按保險人對於由不可預料或不可抗力之事故所致之損害，負
    賠償責任。但保險契約內有明文限制者，不在此限。保險法
    第29條第1 項定有明文。蓋保險人不可能承擔所有任何漫無
    限制之危險，惟有經限定之危險方屬保險人所應承擔，亦唯
    如此保險人方能以大數法則計算出合理之保險費以為對價，
    故保險契約內除正面記載保險災害之態樣或定義外，亦得以
    反面之方式以不包括條款或除外條款來確定保險範圍。經查
    ：
  (一)系爭保險適用之EC01條款第1條第1項約定：「承保範圍：一
    本公司（按即被上訴人）對被保險人之受僱人於本條款有效
    期間內在本保險單所載施工處所，因執行本保險單承保工程
    之職務發生意外事故遭受體傷或死亡，依法應由被保險人負
    賠償責任而受賠償請求時，本公司對被保險人負賠償之責。
    」（原審卷第12頁），系爭保險適用之責任保險基本條款第
    10條則約定：「於下列事故所致之賠償責任，本公司不予賠
    償：……(五)因被保險人或代理人之故意行為所致者。(六)因被
    保險人經營或兼營非本保險契約所載明之業務或執行未經主
    管機關許可之業務或從事非法行為所致者。(七)各種形態之污
    染所致者。(八)被保險人因所有或使用或管理飛機、船舶及依
    法應領有牌照之車輛所致者。」，另基本條款第11條及特約
    條款L02、0004、0009亦有約定除外責任（原審卷第16、14
    頁）。由上可知，系爭保險之保險範圍除前開約定不保事項
    外，係為被保險人之受僱人於保險期間內，於保險單所約定
    之施工處所，因執行保險單承保工程之職務，發生意外而遭
    體傷或死亡，依法應由上訴人負賠償責任而受賠償請求時，
    被上訴人始對上訴人負賠償之責。
  (二)本件意外事故係王鈞誠於93年12月22日上午10時許，駕駛登
    記上訴人所有車號175─QB自大貨車搭載張博仁，沿台14線
    由南往北方向行駛，行至花蓮縣秀林鄉桐門村台14線12.8公
    里施工處所，大貨車意外墜落山谷，致乘坐車內之張博仁死
    亡，有花蓮縣警察局吉安分局道路交通事故證明書在卷可稽
    （原審卷第17頁），兩造不爭執，是以，本件意外事故係因
    上訴人所有領有牌照之車輛所致之賠償責任，屬前開系爭保
    險基本條款第10條第8項所約定之不保事項，可以認定。
  (三)綜上，上訴人因所有或使用依法領有牌照之車輛發生意外，
    對張博仁有賠償責任，屬於系爭保險之不保事項。上訴人主
    張依據系爭保險契約，請求被上訴人給付保險金，為無理由
    。
八、按保險法第54條固規定：本法之強制規定，不得以契約變更
    之。但有利於被保險人者，不在此限。保險契約之解釋，應
    探求契約當事人之真意，不得拘泥於所用之文字；如有疑義
    時，以作有利於被保險人之解釋為原則。系爭保險特約條款
    0009第5條亦約定：「本附加條款有關之約定與基本條款、
    其他約定及簽批抵觸時，悉依本附加條款之約定為準，其他
    未約定事項仍依基本條款、其他約定及簽批辦理。」（原審
    卷第15頁）。惟查：
  (一)系爭保險基本條款中第10條第8 項之不保事項並無違反保險
    法之強制規定，而系爭保險附加條款中並未約定關於依法應
    領有牌照之車輛所致賠償責任是否予以除外，自應綜合基本
    條款、批註、附加條款等全部保險契約內容以判定系爭保險
    之承保範圍，詳前述，非得謂除外事項之約定即為抵觸責任
    保險之範圍。
  (二)況特約條款EC01第1條第1項約定承保範圍：「本公司對被保
    險人之受僱人於本條款有效期間內在本保險單所載施工處所
    ，因執行本保險單承保工程之職務發生意外事故遭受體傷或
    死亡，依法應由被保險人負賠償責任而受賠償請求時，本公
    司對被保險人負賠償之責」，與基本條款第10條第8項所謂
    ：「被保險人因依法應領有牌照之車輛所致賠償責任，保險
    人不予賠償」之文字用語均屬明確，無任何疑義或不明之處
    ，是以，並無適用保險法之不明確條款解釋原則，換言之，
    本件無應作有利於被保險人解釋之餘地。
  (三)綜上，上訴人主張依據保險法第54條第2 項規定，及特約條
    款批單內容第9 頁註明：本批單所記載事項如與保險單條款
    抵觸時，悉依本批單為準。特約條款應優於一般條款，被上
    訴人應予理賠等語，為無理由。
九、系爭保險契約屬定型化契約，兩造不爭執，然系爭保險契約
    之要保人即上訴人得於訂定契約前自行決定是否簽約，並得
    依其自由選擇欲投保之保險契約種類，並非完全受限制於定
    型化契約之險種，上訴人未立證證明其於訂約時，有何無從
    選擇締約對象及無從拒絕締約之情形，或有其他顯失公平情
    事，且系爭契約文字約定明確，詳前述，無從援引消費者保
    護法第11條第2項規定「定型化契約條款如有疑義時，應為
    有利於消費者之解釋」，作有利於上訴人之解釋。
十、本件意外事故屬系爭保險契約不保事項，被上訴人對上訴人
    不負保險賠償責任。系爭保險契約內容約定文義明確，無存
    在疑義應作有利於上訴人之解釋之情事，上訴人主張依據系
    爭保險請求被上訴人給付90萬元，及自94年1 月12日起至清
    償日止，按年息10%計算之利息，為無理由，應予駁回。
十一、綜上所述，上訴人本於保險契約之法律關係，請求被上訴
      人給付90萬元本息，為無理由，不應准許。原審為上訴人
      敗訴之判決，核無不合。上訴意旨指摘原判決不當，求予
      廢棄改判，為無理由。應予駁回。
十二、本件事證已臻明確，兩造其餘攻擊防禦方法及未經援用之
      舉證，經審酌核與本件判決結果不生影響，不再逐一論述
      ，附此敘明。
十三、據上論結，本件上訴為無理由，依民事訴訟法第449條第1
      項、第78條，判決如主文。
中    華    民    國    97    年    1     月    16    日
                    民事第二庭
                        審判長法  官  吳謙仁
                              法  官  蘇瑞華
                              法  官  李瓊蔭
正本係照原本作成。
不得上訴。
中    華    民    國    97    年    1     月    16    日
                              書記官  王才生


司法院資訊處製作；財團法人民間司法改革基金會備份。
